【裁判字號】    97,上易,322
【裁判日期】    970716
【裁判案由】    詐欺
【裁判全文】
臺灣高等法院臺南分院刑事判決         97年度上易字第322號
上  訴  人  臺灣雲林地方法院檢察署檢察官
被      告  甲○○
被      告  乙○
                      巷8號
上列上訴人因被告詐欺案件，不服臺灣雲林地方法院96年度易字
第301號中華民國97年4月16日第一審判決（起訴案號：臺灣雲林
地方法院檢察署95年度偵字第4582號），提起上訴，本院判決如
下：
    主  文
上訴駁回。
    理  由
一、公訴要旨：
（一）起訴事實：被告乙○係從事養鴨及鴨飼料之仲介買賣等工
      作，且若成功仲介鴨農採用福壽實業股份有限公司（下稱
      福壽公司）所生產之鴨飼料 ，福壽公司即給予每1公斤新
      臺幣（下同）4或5角之佣金作為報酬；被告甲○○係台灣
      省番鴨運銷合作社監事主席、中華民國養鵝協會常務監事
      。福壽公司藉由乙○之仲介，出售飼料給鴨農使用，原係
      以袋裝供給，嗣福壽公司向乙○表示若鴨農設置飼料桶直
      接由貨車輸送帶以散裝供給，可降低成本，將增加乙○之
      佣金利潤，鴨農購買飼料之價金亦較便宜，而福壽公司願
      意從以後陸續供給的飼料貨款中，補助鴨農每個飼料桶3
      萬元，即每出貨1公斤扣除0.1元，直到扣滿每個飼料桶3
      萬元為止。詎乙○、甲○○為貪圖佣金利潤，明知並無支
      付價金之真意及能力，竟仍基於意圖為自己不法所有之犯
      意聯絡，於民國（下同）94年10月間某日，由乙○邀約大
      西洋環境工程股份有限公司（下稱大西洋公司）業務人員
      張水金，至其長子蔡義德之妻陳幸宜任負責人所經營之啟
      揚食品股份有限公司（下稱啟揚公司）營業辦公處所，即
      雲林縣台西鄉○○村○○路172-9號，接洽訂購飼料桶，
      乙○向張水金佯稱其係啟揚公司之「老董」即實際負責人
      ，甲○○則佯稱為啟揚公司飼料部經理，2人隨即向張水
      金表示，啟揚公司要為客戶即鴨農裝設飼料桶，欲向大西
      洋公司訂購飼料桶19只（5噸的飼料桶5只、7噸的飼料桶
      14 只）等語，張水金信以為真，不疑有他，致陷於錯誤
      ，遂代表大西洋公司與乙○、甲○○約定由大西洋公司至
      鴨農（計吳吉雄等13人）之養殖場裝設飼料桶完畢，再給
      付飼料桶貨款。嗣大西洋公司依約至指定之鴨農養殖場一
      一裝置飼料桶共19只，總價670,250元，並分別由鴨農簽
      收後，於94年11月將應收明細請款單送至啟揚公司請款，
      乙○、甲○○即避不見面，並表示非啟揚公司負責人及飼
      料部經理，並以無力償還為由，拒絕付款。大西洋公司經
      向部分鴨農查詢，始知飼料桶貨款早已被乙○於買賣鴨隻
      、鵝隻之貸款中扣款完畢。大西洋公司驚覺有異，遂向法
      院聲請對乙○執行假扣押，發現無可供執行財產，至此始
      知受騙。
（二）起訴法條：刑法第339條第1項。
（三）起訴證據：
    １證人葉欣宏95年8月16日警詢筆錄、95年10月27日偵訊筆
      錄。
    ２證人郭充原96年1月17日偵查筆錄、96年1月30日臺灣雲林
      地方法院民事庭筆錄。
    ３證人張水金95年9月5日臺灣雲林地方法院民事庭筆錄。
    ４證人王家純95年10月27日偵查筆錄及證人洪宗正、陳條琴
      、蔡文誥、黃忠興、陳三棋、陳飛龍96年 1月17日偵查筆
      錄。
    ５啟揚公司登記資料查詢1紙及協和法律 、會計、建築聯合
      事務所95年4月19日雲律信字第020號函及啟揚公司民事答
      辯狀。
    ６彰化銀行北港分行95年6月28日彰北港字第1420-1號函、
      臺灣中小企業銀行北港分行95年6月23日（九五）北港字
      第142號函。
    ７大西洋公司向鴨農吳吉雄、陳三棋、陳飛龍、洪宗正、蔡
      恒量、黃忠興、蔡文誥、許燕能、陳進嘉、陳條琴、催討
      裝設飼料桶貨款之通話紀錄譯文。
    ８證人吳吉雄、蔡文誥、陳振家、洪宗正、王家純所簽立之
      證明書。
    ９被告甲○○名片正反面影本1張。
    10甲○○民事庭送達證書1紙。
    11大西洋公司請款單2紙。
    12大西洋公司出貨單。
    13鴨農蔡文誥飼料銷貨明細表1紙。
    14被告乙○95年8月20日警詢筆錄、95年9月20日偵訊筆錄、
      95年10月13日臺灣雲林地方法院民事庭筆錄。
    15被告甲○○95年8月20日警詢筆錄、95年10月27日偵訊筆錄。
二、本院之判斷
（一）按犯罪事實應依證據認定之，無證據不得推定其犯罪事實
      ；又不能證明被告犯罪者，應諭知無罪之判決，刑事訴訟
      法第154條、第301條第1項分別定有規定。認定不利於被
      告之事實，須依積極證據，苟積極證據不足為不利於被告
      事實之認定時，即應為有利於被告之認定，更不必有何有
      利之證據。此之所謂證據，須確屬能為被告有罪之證明，
      而無瑕疵可指者，始足當之；再者，犯罪事實之認定，應
      憑證據，所謂證據，須適於為被告犯罪事實之證明者，始
      得採為斷罪資料，如未能發現相當證據，或證據不足以證
      明，自不能以推測或擬制之方法以為裁判基礎；又所謂認
      定犯罪事實所憑之證據，雖不以直接證據為限，間接證據
      亦包括在內，然而無論直接或間接證據，其為訴訟上之證
      明，須於通常一般人均不致有所懷疑，而得確信其為真實
      之程度，始得據之為有罪之認定，倘其證明尚未達到此一
      程度，而有合理懷疑存在時，即應為無罪之判決（最高法
      院29年上字第2105號、30年上字第816號、40年台上字第
      86號、53年台上字第2750號、76年台上字第4986號判例參
      照）。
（二）訊據被告二人坦承向向大西洋公司訂購飼料桶共19只，總
      價670,250元，並分別由鴨農簽收等事實，惟堅決否認有
      何詐欺之犯行，均辯稱：伊等並無詐欺之故意及不法所有
      之意圖，裝設飼料桶是因為福壽公司要補助一桶三萬元，
      才會裝設，訂約時並未施用詐術，福壽公司補助之條件是
      要繼續向福壽公司購買飼料，但後來因被告乙○養鴨虧錢
      ，沒有向福壽公司繼續購買飼料，所以福壽公司說不要補
      助，才影響付飼料桶的錢，伊等沒有說不付款，是因乙○
      車禍住院所以才沒有付款，且乙○向鴨農每個桶僅收二萬
      五千元，乙○自己賠了二十幾萬元，乙○出院後有找大西
      洋的業務商談付款的事宜，請他們酌減七萬元，他們不願
      意，但是後來所有的款項也都付清了等語。
（三）經查：
    １被告乙○係從事養鴨及鴨飼料之仲介買賣工作，其仲介福
      壽公司鴨飼料，福壽公司給予每1公斤4或5角之佣金，而
      福壽公司曾同意乙○設置飼料桶，便利貨車輸送，降低成
      本，增加乙○之佣金利潤，且福壽公司也表示可補助鴨農
      每個飼料桶3萬元等事實，業據證人郭充原於96年1月17日
      偵查證述：我是福壽公司的協理，乙○當初要求說可不可
      以由福壽公司來裝設飼料桶，我說可以，只要有持續叫貨
      ，每一個飼料桶福壽公司補助3萬元，福壽公司再由乙○
      所叫的飼料中，每1公斤扣0.1元，雙方有達成協議，後來
      乙○自己去找飼料桶公司裝設飼料桶等語明確（見偵查卷
      102至103頁），堪予認定。又後來福壽公司並未依約補助
      料桶3萬元裝設費之事實，亦據證人郭充原於96年1月30
      日台灣雲林地方法院民事庭證述：乙○有為13位客戶安裝
      飼料桶19個，因為公司要求飼料桶要照相作為補助的依據
      ，正常交易之下，公司才有可能補助，但是乙○中途交給
      公司的枝美公司名義的支票不兌現，公司就沒有補助等語
      明確，亦堪認定。
    ２被告乙○、甲○○二人與證人張水金簽訂本件飼料桶裝設
      契約時，甲○○提出載明為啟揚公司飼料部經理名片一張
      ，並稱呼乙○為老董之事實，業據證人張水金證述明確（
      見原審卷93至99頁），並有甲○○名片正反面影本附卷可
      稽，此部分事實堪予認定。又被告乙○曾與地主王家純至
      大西洋公司與其業務經理葉欣宏協商分期繳納前述設置飼
      料桶款項事宜遭拒之事實，業據證人葉欣宏證述明確，亦
      堪認定。
    ３證人即鴨農王家純、洪宗正、蔡文誥、陳條琴、黃忠興、
      陳三棋、陳飛龍等七人均證述裝設飼料桶之貨款每個二萬
      五千元，已經全部被乙○扣完了等語（見偵查卷13、16、
      100至103頁），此部分之事實，足堪認定。
    ４按刑法第339條第1項詐欺罪之成立，係以意圖為自己不法
      之所有，以詐術使人將本人或第三人之物交付為要件，所
      謂以詐術使人交付，必須被詐欺人因其詐術而陷於錯誤，
      若其所用方法，不能認為詐術，亦不致使人陷於錯誤，即
      不構成該罪（最高法院46年臺上字第260號判例參照）。
      而民事債務當事人間，若有未依債務本旨履行給付之情形
      ，在一般社會經驗而言，原因非一，縱係因可歸責於債務
      人之事由而有債務不履行情事，倘無積極證據足以證明債
      務人自始蓄意以此行詐，自不得僅以債務人單純債務不履
      行之狀態，遽而推定其自始即有不法所有之意圖而施用詐
      術。且法律之解釋適用不能脫離特定時期中特定社會之經
      驗事實，刑法上詐欺罪之立法意旨，係以禁止於經濟行為
      中使用不當手段非法得財或獲利為規範目的，而經濟行為
      因其行為本質及類型，於交易領域中各有其特性，法律原
      則上固應保障交易之秩序，惟於具體案例中，亦應顧及交
      易雙方為交易行為時，是否有具體情事，足認其違背正當
      之經濟秩序，而應予以制裁。
    ５被告乙○向大西洋公司訂購飼料桶共19只，總價670,250
      元，則飼料桶每只價格不足3萬6千元，審酌被告乙○與福
      壽公司間之前述裝設飼料桶約定，福壽公司同意，每一個
      飼料桶補助3萬元，已足夠支付大部分飼料桶裝設費用，
      而鴨農使用飼料桶，福壽公司則會增加乙○之佣金利潤等
      情形，應可認定乙○裝設飼料桶之目的在於賺取長期更優
      厚之佣金利潤，而非詐得裝設在鴨農處之飼料桶，且由福
      壽公司同意每一個飼料桶補助3萬元，已足夠支付大部分
      飼料桶裝設費用，及日後乙○可賺取長期更優厚之佣金利
      潤等情形以觀，亦不足以認定被告二人於訂約之初明知並
      無支付價金之真意及能力。至於啟揚公司之負責人陳幸宜
      為被告乙○之媳婦，則被告乙○以啟揚公司實際負責人，
      甲○○受僱於乙○，乙○訂購飼料均由甲○○訂購，甲○
      ○以啟揚公司飼料部經理，與大西洋公司訂約，非一般社
      會常情所無，此不足為被告意圖詐欺之證明。此外亦無任
      何證據足資證明被告二人與大西洋公司訂立裝設飼料桶契
      約之初，被告二人有施用何種詐術使大西洋公司陷於錯誤
      ，縱使被告二人事後因福壽公司不補助及乙○向鴨農每個
      桶僅收二萬五千元而未能依約給付款項，亦僅屬於債務不
      履行範疇，其間所衍生之民事糾葛，應循民事途徑解決，
      況且被告乙○事後也想清償該筆債務曾與大西洋公司協商
      如何繳款之事宜，對於本件債務，並非完全置之不理，故
      尚無從以被告二人事後有債務不履行之狀態，遽而推定其
      二人於訂約之初即有詐欺之故意及不法所有之意圖而施用
      詐術。另被告係要求大西洋公司為其服務之鴨農裝設飼料
      桶，被告在訂立契約之後，而大西洋公司要求其給付款項
      ，且福壽公司事後又未予以補助之情形下，依其與鴨農間
      之另一法律關係向鴨農收取裝設飼料桶費用，尚不能因為
      被告事後因福壽公司未予以補助而轉向鴨農收取裝設飼料
      桶費用，又未即將轉收費用以之清償其與大西洋公司間基
      於另一法律關係所產生之債務，而謂被告於訂約之初，即
      有詐欺之故意及不法所有之意圖。
    ６綜上，本件被告二人主觀應無詐欺之故意及為自己不法所
      有之意圖，客觀上所用方法，亦不能認為詐術，告訴人亦
      未因此陷於錯誤，本件核與詐欺罪之構成要件尚屬有間。
      此外，復查無其他積極證據足資證明被告二人有何檢察官
      所指之詐欺犯行，基於無罪推定原則，自應為被告二人無
      罪之諭知。
（四）原審因以不能證明被告二人犯罪，而為被告二人無罪之判
      決，於法核無違誤。檢察官仍執前詞提起本件上訴，為無
      理由，應予駁回。
三、適用法條
    刑事訴訟法第368條。
本案經檢察官吳忠賢到庭執行職務。
中    華    民    國    97    年    7     月    16    日
                  刑事第三庭    審判長法  官  陳義仲
                                      法  官  宋明蒼
                                      法  官  蔡勝雄
以上正本證明與原本無異。
不得上訴。
                                      書記官  汪姿秀
中    華    民    國    97    年    7     月    16    日


司法院資訊處製作；財團法人民間司法改革基金會備份。
